【裁判字號】    97,抗,646
【裁判日期】    970910
【裁判案由】    拍賣抵押物
【裁判全文】
臺灣臺北地方法院民事裁定               97年度抗字第646號
抗  告  人  甲○○
相  對  人  臺灣土地銀行股份有限公司
法定代理人  乙○○
代  理  人  丙○○
上列抗告人因與相對人間聲請拍賣抵押物事件，抗告人對於民國
97年7月18日本院所為之裁定提起抗告，本院裁定如下：
    主  文
抗告駁回。
抗告程序費用新台幣壹仟元由抗告人負擔。
    理  由
一、按抵押權人於債權已屆清償期而未受清償者，得聲請法院拍
    賣抵押物，就其賣得價金而受清償，民法第八百七十三條第
    一項定有明文。又抵押權人依上開法條之規定，聲請法院裁
    定及抗告法院之裁定，僅依非訟事件程序，以審查拍賣抵押
    物許可與否，並無確定實體上法律關係存否之效力，如抵押
    人就債務之存否有爭執時，應由抵押人提起確認之訴，以資
    解決。
二、本件相對人主張：抗告人以如原裁定所示之不動產設定最高
    限額抵押權予相對人，以擔保抗告人及第三人清鈴股份有限
    公司所欠相對人之借款、票據、透支、墊款、保證、信用卡
    消費及其他與授信有關債務之清償（下稱系爭最高限額抵押
    權）；嗣債務人清鈴股份有限公司並邀同抗告人與第三人余
    真瑩、余榮山為連帶保證人，先後於民國90年9月13日、90
    年9月21日、91年5月30日向相對人借款各新台幣（下同）
    10,000,000元、7,000,000元、10,000,000元，詎清鈴股份
    有限公司自95年11月起即未依約清償，依約債務視為到期，
    爰聲請裁定許可拍賣抵押物等情，已據提出抵押權設定契約
    書、他項權利證明書、土地及建物登記謄本、借據、本票、
    授信約定書、授權書影本為證，原裁定予以准許，即無不合
    。
三、抗告意旨雖略以：抗告人並未擔任相對人所稱借款金額各為
    10,000,000元之保證人，且債務人清鈴股份有限公司履約情
    形，抗告人並無從得知，其債務亦與抗告人無涉；至於相對
    人所執金額為7,000,000元借款部分，抗告人均依約清償繳
    款，無遲延情事，故抵押權擔保之債權清償期尚未屆至，無
    由准許拍賣抵押物。又抗告人所實行之抵押權，其抵押權設
    定契約書上並未載明債權債務範圍限於一定範圍內之法律關
    係，而為「概括最高限額抵押權」，應屬無效。再者，前述
    二筆借款金額均為10,000,000元之債務，相對人已徵提財團
    法人中小企業信用保證基金保證額度七成及借款金額125%之
    足額擔保票據為擔保品，在相對人尚未執行前開擔保品而執
    行無效果之前，自不得逕行聲請裁定拍賣抵押物。為此提起
    抗告，求為廢棄原裁定並駁回相對人之聲請等語。
四、首先，依修正後民法第八百八十一條之一第一項規定：「稱
    最高限額抵押權者，謂債務人或第三人提供其不動產為擔保
    ，就債權人對債務人一定範圍內之不特定債權，在最高限額
    內設定之抵押權。」，又依民法物權編施行法第十七條規定
    ：「修正之民法第八百八十一條之一至第八百八十一條之十
    七之規定，除第八百八十一條之一第二項、第八百八十一條
    之四第二項、第八百八十一條之七之規定外，於民法物權編
    修正施行前設定之最高限額抵押權，亦適用之。」，故民法
    修正前設定之最高限額抵押權並不適用修正後第八百八十一
    條之一第二項規定。查：
  (一)最高法院66年台上字第1097號判例意旨闡述稱：「所謂最高
    限額之抵押契約，係指所有人提供抵押物，與債權人訂立在
    一定金額之限度內，擔保現在已發生及將來可能發生之債權
    之抵押權設定契約而言。此種抵押權所擔保之債權，除訂約
    時已發生之債權外，即將來發生之債權，在約定限額之範圍
    內，亦為抵押權效力所及。雖抵押權存續期間內已發生之債
    權，因清償或其他事由而減少或消滅，原訂立之抵押契約依
    然有效，嗣後在存續期間內陸續發生之債權，債權人仍得對
    抵押物行使權利。…此種抵押契約定有存續期間者，訂立契
    約之目的，顯在擔保存續期間內所發生之債權，凡在存續期
    間所發生之債權，皆為抵押權效力所及，於存續期間屆滿前
    所發生之債權，債權人在約定限額範圍內，對於抵押物均享
    有抵押權，除債權人拋棄為其擔保之權利外，自無許抵押人
    於抵押權存續期間屆滿前，任意終止此種契約。縱令嗣後所
    擔保之債權並未發生，僅債權人不得就未發生之債權實行抵
    押權而已，非謂抵押人得於存續期間屆滿前終止契約而享有
    請求塗銷抵押權設定登記之權利。」，是最高限額抵押權設
    定契約除應就所擔保債權之債務人有所約定外，尚應就擔保
    擔保債權之範圍與最高限額予以約定。
  (二)又按「抵押權所擔保之債權，其種類及範圍，屬於抵押權之
    內容，依法應經登記，始生物權之效力，但如因內容過於冗
    長，登記簿所列各欄篇幅不能容納記載，可以附件記載，作
    為登記簿之一部分。因此關於最高限額抵押權所擔保之債權
    ，雖未記載於土地登記簿，然於聲請登記時提出之最高限額
    抵押權設定契約書，有該項債權之記載者，此契約書既作為
    登記簿之附件，自為抵押權效力所及。」，最高法院84年台
    上字第1967號著有判例可參。經查，依卷附之抵押權設定契
    約書暨其他約定事項所載，系爭最高限額抵押權係為擔保抗
    告人及清鈴股份有限公司對相對人於設定抵押權當時（包括
    過去所負現在尚未清償）及將來所負之借款、票據、透支、
    墊款、保證、信用卡消費款及其他與授信有關之債務（見原
    審卷第6至7頁）。據此，此等擔保債權發生原因之基礎關係
    已然約定並登記限定為上述「借款、票據、透支、墊款、保
    證、信用卡消費款及其他與授信有關之債務」，自屬特定、
    一定範圍內之法律關係，非為概括之最高限額抵押權，自屬
    有效（最高法院86年度台上字第3114號判決意旨參照）。抗
    告人指陳系爭最高限額抵押權為「概括最高限額抵押權」等
    語，自無足取。
五、次查，抗告人對於清鈴股份有限公司確有向相對人借款，且
    未依約攤還借款本息，以致借款債務視為到期而清償期屆至
    ，相對人並已對清鈴股份有限公司取得勝訴之民事確定判決
    乙節並不爭執，另有相對人提出之本院96年度訴字第7852號
    及96年度重訴字第1344號民事判決書、確定證明書在卷可稽
    。準此，相對人以系爭最高限額抵押權所擔保之債權，業已
    屆清償期而未受清償為由，而實行抵押權、聲請本院裁定准
    為拍賣抵押物，自與民法第八百七十三條第一項要件相符。
六、至於抗告人再謂：其並非10,000,000元借款之保證人，對於
    清鈴股份有限公司未依約清償一事並無所悉云云。但如前開
    四之(一)所為說明，系爭最高限額抵押權擔保之債權範圍包括
    清鈴股份有限公司對相對人所負借款債權在內，又上開如五
    所載民事確定判決之訴訟標的法律關係即為相對人與清鈴股
    份有限公司間消費借貸契約所生借款返還債權。是以，相對
    人所述之上開借款債權，自為系爭最高限額抵押權效力所及
    者，抗告人前開抗辯情詞，顯無足採。
七、又銀行法第十二條第四款雖規定各級政府公庫主管機關、銀
    行或經政府核准設立之信用保證機構之保證，為擔保授信種
    類之一，且同法第十二條之一第三項復規定：「未來求償時
    ，應先就借款人進行求償，其求償不足部分得就連帶保證人
    平均求償之。但為取得執行名義或保全程序者，不在此限。
    」，然而，該法第十二條之一第三項但書規定銀行為取得其
    辦理自用住宅放款及消費性放款債權之執行名義或保全程序
    者，不受該項前段應先就借款人進行求償之限制，債務人不
    得以之為妨礙或消滅債權人請求事由拒絕給付；則所謂先就
    借款人進行求償，乃係銀行對其辦理自用住宅放款及消費性
    放款借款人之連帶保證人強制執行時應遵守之程序，如有不
    當，自係強制執行法第十二條第一項聲明異議之範疇（最高
    法院91年度台抗字第110號裁定參照）。承此，縱然相對人
    所執二筆借款金額均為10,000,000元之債務，相對人已徵提
    財團法人中小企業信用保證基金保證額度七成及按借款金額
    125%之足額擔保票據為擔保品，但本件相對人所為聲請，意
    在取得執行名義，揆諸前開說明，自不受銀行法第十二條之
    一第三項前段規定之限制；抗告人辯稱在相對人尚未執行前
    開擔保品而執行無效果之前，自不得逕行聲請裁定拍賣抵押
    物等語，洵無可取。
八、從而，抗告人所述均無可採信，本件仍應為許可拍賣抵押物
    之裁定，抗告意旨指摘原裁定不當，求予廢棄，為無理由，
    應予駁回其抗告。
九、據上論結，本件抗告為無理由，依非訟事件法第四十六條、
    第二十一條第二項，民事訴訟法第四百九十五條之一第一項
    、第四百四十九條第一項、第七十八條，裁定如主文。
中    華    民    國    97    年    9     月    10    日
                  民事第六庭  審判長法  官  劉坤典
                                    法  官  劉又菁
                                    法  官  賴錦華
以上正本係照原本作成。
得於十日內以違背法令為理由，委任律師為訴訟代理人，向本院
提出再抗告，而後始可再抗告於臺灣高等法院；對於費用之裁定
，不得獨立聲明不服。
中    華    民    國    97    年    9     月    10    日
                                    書記官  張馨文


司法院資訊處製作；財團法人民間司法改革基金會備份。
